臺灣臺北地方法院刑事判決　　　　　　　　　　　　　九十一年度易字第三四九號
　　公　訴　人　臺灣臺北地方法院檢察署檢察官
　　被　　　告　乙○○
右列被告因詐欺案件，經檢察官提起公訴（九十年度偵字第一九○五四號），本院判
決如左：
    主      文
乙○○共同連續意圖為自己不法之所有，以詐術使人將本人之物交付，處有期徒刑伍
月，如易科罰金，以佰元折算壹日。
    事      實
一、乙○○基於意圖為自己不法所有之概括犯意，先於民國九十年七月十六日（起訴
    書誤載為九十年十月十七日，已經檢察官於審理中當庭更正）下午四時許，與某
    年籍不詳之成年男子基於共同犯意之聯絡，共同至臺北市中正區○○○路○段八
    巷十弄四號甲○○住處，由乙○○向甲○○佯稱其為臺電公司之員工陳哲明，要
    來換電錶，並以新臺幣（下同）一萬六千五百元之價格向甲○○推銷瓦斯爐及Ｖ
    ＣＤ放影機（起訴書誤載為錄放影機）；得知甲○○將搬家，仍向其騙稱：搬家
    前換錶沒關係，不用時可辦理退費七萬餘元，如有二個電錶，則可退費十餘萬元
    ，但必須先付一萬二千多元之手續費云云；又詐稱：自來水錶可回收，並可代繳
    電費及搬家費等，連同前開購買之瓦斯爐及ＶＣＤ放影機，共計七萬二千元。甲
    ○○不疑有他，遂依約定於翌（十七）日在上址交付現金七萬二千元與乙○○。
    詎乙○○除交付一具瓦斯爐、ＶＣＤ放影機與甲○○外，餘均未置理。乙○○詐
    得五萬五千五百元（按即七萬二千元減一萬六千五百元）後，又於同月二十日上
    午十一時四十分許，帶同不知情之陳金谷、張志強二人（另經檢察官為不起訴處
    分），由陳金谷、張志強在外等候，乙○○入內著手向甲○○謊稱：有一筆瓦斯
    保險費約三十萬元可辦理退保，但須先付八萬元之手續費云云。甲○○查覺有異
    ，經向臺電公司、乙○○原服務之順鑫家電興業有限公司（下稱順鑫公司）查詢
    結果，臺電公司答稱並無乙○○其人，順鑫公司負責人許新居告稱並無派乙○○
    到府收費服務等情，甲○○始知受騙，旋報警當場查獲乙○○，致該次詐欺行為
    未得逞。
二、案經被害人甲○○訴由臺北市政府警察局中正第二分局報告臺灣臺北地方法院檢
    察署檢察官偵查起訴。
    理      由
一、訊據被告乙○○固坦承有至被害人甲○○住處，並出售瓦斯爐、ＶＣＤ放影機各
    一台與甲○○之事實，惟矢口否認有何詐欺犯行，辯稱：因甲○○之前向順鑫公
    司購買之瓦斯爐係伊所按裝並維護，九十年七月十六日伊係至甲○○府中作售後
    服務，並未向甲○○自稱係臺電公司職員陳哲明，可以更換電錶，亦無收受七萬
    二千元，僅收取瓦斯爐及ＶＣＤ放影機之價金共一萬餘元，尚有餘款三千元未收
    ，被查獲當日即係去收取餘款及按裝瓦斯爐云云。經查：
    (一)右開犯罪事實迭經證人即被害人甲○○於迭警詢、檢察官偵查及本院審理中結
      證甚詳，且證人於九十年七月十七日確有至郵局提款八萬元，有其所提之永和
      郵局帳號0000000郵政儲金簿影本附卷可佐；而被告自稱係陳哲明，並
      留下載有「陳哲明0000000000」之字條，有該字條扣案可稽。雖被
      告辯稱：該字條非其所書寫，0000000000行動電話號碼非其所使用
      云云。然經本院命被告當庭書寫「陳哲明」及阿拉伯數字○至九各十次後，經
      核與該便條紙上之文字及數字，其下筆習慣、運勁走勢、字體大小、比例鋪陳
      等皆盡相仿，二者應係出於同一人所書寫。再經向和信電訊股份有限公司查詢
      結果，便條紙上所留之0000000000號行動電話確係被告於八十九年
      九月十二日所申請使用，有該公司所附之行動電話申請人資料在卷足憑，足徵
      甲○○之指訴非虛，被告否認該便條係其所書寫，則係卸責之詞，不足採信。
      是被告若無詐欺之不法意圖，何需化名以圖掩飾，並於事後否認000000
      0000號行動電話係其所使用。
    (二)被告雖曾於順鑫公司擔任業務員，惟早已於八十九年三月間離職，而甲○○住
      處之瓦斯爐、抽油煙機之按裝及定時售後服務均係由順鑫公司課長莊義忠負責
      ，被告未曾前去按裝及維護，順鑫公司亦未指示被告於九十年七月間至甲○○
      住處作售後服務、更換水錶、推銷產品等節，分經證人甲○○、順鑫公司負責
      人許新居、課長莊義忠於檢察官偵查中到庭證述無訛，有渠等偵訊筆錄在卷足
      稽，並有甲○○所提之順鑫公司分期付款申請書、保證書乙紙附卷可參，即被
      告亦自承於本案案發時係身處軍旅，則其於離職後一年餘之服役期間，猶煞費
      周章至甲○○府中作售後服務，殊違常情，其辯稱：甲○○住處之瓦斯爐係其
      按裝及作售後服務，九十年七月十六日係以順鑫公司業務員名義去作售後服務
      云云，難以採信。
    (三)經本院將被告送請法務部調查局以控制問題法、混合問題法進行測謊，被告對
      所辯：(1)未假冒臺電公司員工欲替甲○○更換電錶；(2)未向甲○○佯稱有保險
      費可辦理退保；(3)甲○○未交付渠七萬二千元等問題，經測試後均呈情緒波動
      反應，研判有說謊乙節，有法務部調查局九十一年八月八日調科參字第○九一
      ○○四○四九七○號測謊報告書附卷可考，亦足佐被告前開所辯，不足採信。
    (四)綜上，被告所辯，顯係事後圖卸之詞，無足憑信，其犯行已堪認定，應予依法
      論科。
二、核被告所為，係犯刑法第三百三十九條第一項詐欺取財罪及同條第二項、第一項
    詐欺取財未遂罪。其第二次詐欺犯行，已著手於犯罪行為之實行而不遂，為未遂
    犯。又按，刑法第二百十六條、第二百十條行使偽造私文書罪，其所謂之文書，
    須以文字或符號，定著於有體物，而表示一定之意思、觀念或用意，具有相當之
    存續性，且屬法律上或社會生活上有關係之事項者，始足當之。如僅單純表示文
    書制作人之人格，而未表示一定之內容者，即難認係該法條所保護之文書。本件
    被告對甲○○施詐之際，所出具之字條，固載有「陳哲明」姓名及電話號碼等內
    容，然該字條僅有表明其為何人之作用，並不足為法律上一定用意之證明，即不
    足以證明持便條者確為名片上所載姓名之本人，自非刑法上偽造文書罪所保護之
    文書。是被告持以冒用他人名義行詐，僅能論以詐欺罪，其持載有他人姓名字條
    之行為不過為便於行詐而已，不能併論以行使偽造私文書罪責（最高法院七十九
    年度台上字第一九四九號、八十一年度台上字第三一二八號判決參照）；至被告
    於該字條上書寫「陳哲明」姓名僅係向甲○○表示其姓名為何，並非簽名之意，
    自非刑法第二百十七條之署押，公訴人於審理中認被告另涉有偽造署押罪，容有
    誤會。被告與不詳姓名成年男子間，就第一次詐欺行為，有犯意聯絡及行為分擔
    ，應論以共同正犯。其先後二次詐欺犯行，時間緊接，所犯係構成要件相同之罪
    名，顯係基於概括犯意反覆為之，應依連續犯規定論以較重之既遂一罪，並加重
    其刑。爰審酌被告詐欺所得金額不多，惟犯後飾詞否認犯行，且未與被害人甲○
    ○和解，顯無悔意，及其犯罪之目的、動機、手段等一切情狀，量處如主文所示
    之刑，並諭知易科罰金之折算標準。
三、公訴意旨另略以：被告於九十年七月十七日向甲○○謊稱可代為採購瓦斯爐、Ｖ
    ＣＤ放影機（起訴書誤載為錄放影機），於甲○○交付價金一萬六千五百元後，
    被告即交付顯不相當之瓦斯爐、ＶＣＤ放影機，因認被告此部分亦涉有詐欺罪嫌
    云云。經查，被告以總價一萬六千五百元之價格出售瓦斯爐、ＶＣＤ放影機各一
    台與甲○○乙節，業據被告坦承屬實，並經甲○○指訴在卷。惟查，被告確實有
    將上開物品交付甲○○，為甲○○所是認，已難認被告此部分有詐欺之可言。且
    買賣係屬契約行為，依契約自由原則，當事人對買賣標的物及價金，本得自由磋
    商，其價金是否合理，尚涉及締約當時之市場供需、當事人需求等主、客觀因素
    ，未可一概而論，在別無積極證據足資證明出賣人有故意誇大標的物之品質、功
    能，或交付有瑕疵之物下，無從以事後買受人主觀上認為價值不相當而懸揣出賣
    人有詐欺犯行。本案公訴人認被告所交付之瓦斯爐、ＶＣＤ放影機與價金間顯不
    相當，未提出任何證據足佐，況甲○○於本院訊問中亦自陳：伊認為瓦斯爐應有
    價值，該部分被告並未詐欺，ＶＣＤ放影機有無價值伊不清楚等語（詳本院九十
    一年五月六日訊問筆錄），亦無從認定被告出售瓦斯爐、ＶＣＤ放影機與甲○○
    有何詐欺之可言。此外，本院復查無其他積極證據足認被告此部分涉有詐欺罪嫌
    ，本應為無罪之諭知，惟因公訴人認此部分若有罪，與前開詐欺既遂罪部分，屬
    實質上一罪關係，爰不另為無罪之諭知，附此敘明。
據上論斷，應依刑事訴訟法第二百九十九條第一項前段，刑法第二十八條、第五十六
條、第三百三十九條第一項、第四十一條第一項，罰金罰鍰提高標準條例第一條前段
、第二條，判決如主文。
本案經檢察官黃立維到庭執行職務
中      華      民      國    九十一    年      九      月     十一     日
                                      臺灣臺北地方法院刑事第八庭
                                          法  官  宋  松  璟
右正本證明與原本無異。
如不服本判決，應於判決送達後十日內向本院提出上訴狀(應抄附繕本)。告訴人
或被害人如對於本判決不服者，應具備理由請求檢察官上訴，其上訴期間之計算
係以檢察官收受判決正本之日期為準。
                                          書記官  楊  文  祥
中      華      民      國    九十一    年      九      月     十一     日
附錄法條
中華民國刑法第三百三十九條
 (普通詐欺罪)
意圖為自己或第三人不法之所有，以詐術使人將本人或第三人之物交付者，處五年以
下有期徒刑、拘役或科或併科一千元以下罰金。
以前項方法得財產上不法之利益或使第三人得之者，亦同。
前二項之未遂犯罰之。
